ACORDAO-COMPLETO-2347968

ACÓRDÃO 2452/2019 ATA 39/2019 - PLENÁRIO

VISTOS, relatados e discutidos estes autos que cuidam de pedido de reexame interposto pelo Conselho Regional de Química - Terceira Região contra o Acórdão 1797/2018-TCU-Plenário, por intermédio do qual este Tribunal, dentre outras medidas, determinou àquela entidade que não realizasse novas contratações de pessoal em desacordo com a Súmula/TCU 277, bem como se abstivesse de prorrogar os contratos individuais de trabalho por tempo determinado vigentes ainda passíveis de prorrogação,
	ACORDAM os Ministros do Tribunal de Contas da União, reunidos em sessão Plenária, com fundamento no artigo 48 da Lei 8.443/1992, c/c os artigos 285 e 286 do RI/TCU, diante das razões expostas pelo Relator, em:
	9.1. conhecer e negar provimento ao presente pedido de reexame, mantendo-se inalterado o Acórdão 1797/2018-TCU-Plenário;
	9.2. esclarecer à Secex-RJ que, ao proceder ao monitoramento do Acórdão 1797/2018-TCU-Plenário, considerando a liminar proferida pelo STF no âmbito da Reclamação 19.537/RS, devem ser avaliadas as circunstâncias do caso concreto e as dificuldades enfrentadas pelo Conselho Regional de Química - Terceira Região com o encerramento dos contratos de trabalho temporários, à luz dos esclarecimentos que sejam prestados pela entidade;
	9.3. dar ciência deste acórdão ao Conselho Regional de Química - Terceira Região.

Pedido de reexame interposto contra deliberação que identificou irregularidades em contratos de trabalho.

Conselho Regional de Química - Terceira Região (CRQ-III).

3. Recorrente: Conselho Regional de Química - Terceira Região (CRQ-III).

13.1. Ministros presentes: José Mucio Monteiro (Presidente), Walton Alencar Rodrigues, Raimundo Carreiro, Ana Arraes, Bruno Dantas (Relator) e Vital do Rêgo.
13.2. Ministro-Substituto convocado: Augusto Sherman Cavalcanti.
13.3. Ministros-Substitutos presentes: Marcos Bemquerer Costa e Weder de Oliveira.

ACORDAO-COMPLETO-2385935

Acórdão 146/2020 - Plenário

BRUNO DANTAS

Ministro-Substituto Augusto Sherman Cavalcanti.

Cuidam os autos de pedido de reexame interposto por Francisco Roberto de Castro Sousa contra o Acórdão 1797/2018-TCU-Plenário.
2.	A deliberação recorrida apresentou o seguinte teor:
"9.1. acolher as razões de justificativa apresentadas por Rafael Barreto Almada;
9.2. rejeitar as razões de justificativa apresentadas por Isaac Plachta;
9.3. determinar ao Conselho Regional de Química - Terceira Região que:
9.3.1. se abstenha de realizar novas contratações de pessoal em desacordo com a Súmula/TCU 277/2012, a exemplo das contratações por tempo determinado em desacordo com previsões do art. 2º da Lei 8.745/1993;
9.3.2. se abstenha de prorrogar os contratos individuais de trabalho por tempo determinado vigentes ainda passíveis de prorrogação;
9.3.3. encaminhe ao Tribunal, no prazo de quinze dias, cópia de todos os contratos individuais de trabalho por tempo determinado ainda vigentes na entidade;
9.4. retirar a chancela de sigilo que recai sobre estes autos, exceto quanto à autoria da denúncia; 
9.5. determinar à Secex/RJ que monitore o cumprimento do estabelecido no item 9.3 e subitem deste acórdão;
9.6 dar ciência desta deliberação aos responsáveis e ao CRQ-III."
3.	Admitido o processamento dos recursos, porquanto preenchidos os requisitos previstos no art. 48 da Lei 8.443/1992, conferi efeito suspensivo aos itens 9.3, 9.3.1, 9.3.2 e 9.3.3 do acórdão recorrido (peça 82) .
4.	Instruído o presente feito, faço reproduzir, com os ajustes que julgo pertinentes, o exame técnico e o encaminhamento oferecidos pela Secretaria de Recursos deste Tribunal (peça 87) , que contou com a anuência do corpo diretivo daquela unidade (peça 88) :
"HISTÓRICO
2.	Trata-se, originariamente, de denúncia acerca de possíveis irregularidades ocorridas no Conselho Regional de Química da 3ª Região (CRQ-III) , relacionadas à gestão de pessoal no âmbito da entidade.
2.1.	As ocorrências apontadas na denúncia estão resumidas no voto condutor do acórdão recorrido, nos seguintes termos (peça 70, p. 1) :
a) admissão de pessoal sem concurso público;
b) execução de serviços de ocupantes de cargos efetivos por meio de estagiário; e
c) perseguição mediante demissão de pessoal concursado.
2.2.	Após diligências ao CRQ-III e audiência do Presidente do Conselho, com subsequente análise das informações apresentadas pela autarquia e das razões de justificativa juntadas pelo responsável, o Tribunal, por meio do Acórdão 1797/2018-TCU-Plenário (peça 69) , relatado pelo Ministro Augusto Sherman Cavalcanti, considerou parcialmente procedente a denúncia e proferiu determinações à entidade, na forma transcrita na introdução acima.
2.3.	Insatisfeito, o CRQ-III interpôs o presente pedido de reexame (peça 78) , requerendo (peça 78, p. 14) :
' (...) seja o presente recurso recebido, conhecido e provido para reformar o v. Acórdão 1797/2018-TCU-Plenário, no sentido de dispensar a exigência de concurso público para admissão dos contratados sob o regime trabalhista pelo Conselho Regional de Química da terceira Região ou, alternativamente, modular os efeitos da decisão recorrida, e face das ponderações deduzidas em linhas passadas, adotando a mesma orientação propugnada pela Procuradoria-Geral da República nos autos da Reclamação n° 19.537-RS (STF) , no sentido de que o termo final do contrato de trabalho coincidirá com o início da eficácia do provimento final do STF na ADI 2.135, ainda que improcedente e as providências para realização do concurso público ocorram após o provimento final da mencionada ADI 2.135.'
ADMISSIBILIDADE
3.	Reitera-se o exame preliminar de admissibilidade (peças 79-80) , ratificado pelo Exmo. Sr. Ministro-Relator, na peça 82, que concluiu pelo conhecimento do recurso, suspendendo-se, em relação ao recorrente, os efeitos dos itens 9.3, 9.3.1, 9.3.2 e 9.3.3 do Acórdão 1797/2018-TCU-Plenário, sob a relatoria do Ministro Augusto Sherman Cavalcanti, eis que preenchidos os requisitos processuais aplicáveis à espécie.
MÉRITO
4.	Delimitação
4.1.	Constitui objeto do recurso a seguinte questão: Se é obrigatória a realização de concurso público para admissão dos contratados sob o regime trabalhista pelo Conselho Regional de Química da Terceira Região e, em caso positivo, se cabe a modulação dos efeitos da decisão recorrida, nos moldes propostos pela Procuradoria-Geral da República nos autos da Reclamação n. 19.537/RS, em trâmite no Supremo Tribunal Federal.
5.	Realização de concurso público para admissão dos contratados sob o regime trabalhista pelo Conselho Regional de Química da Terceira Região, obrigatoriedade e modulação dos efeitos da decisão recorrida, nos moldes propostos pela Procuradoria-Geral da República nos autos da Reclamação n. 19.537/RS, em trâmite no Supremo Tribunal Federal
5.1.	O recorrente afirma não ser obrigatória a realização de concurso público para admissão dos contratados sob o regime trabalhista pelo Conselho Regional de Química da Terceira Região e, mesmo que o Tribunal entenda de forma diferente, cabe a modulação dos efeitos da decisão recorrida, nos moldes propostos pela Procuradoria-Geral da República nos autos da Reclamação n. 19.537/RS, em trâmite no Supremo Tribunal Federal, tendo em vista os seguintes argumentos: 
a) A matéria sobre a obrigatoriedade do concurso público para recrutamento do pessoal das autarquias corporativas, assim como em relação ao regime a ser aplicado aos contratados, não se encontra pacificada (peça 78, p. 2-3) ;
b) Não se pode comparar os Conselhos Profissionais, em relação ao tratamento do pessoal, com as autarquias típicas, pessoas jurídicas de direito público e sob a supervisão ministerial. As autarquias corporativas são equiparadas a entidades paraestatais, pois, apesar de atuar por delegação do Estado, não recebem recursos do orçamento da União ou subvenção pública, tendo autonomia financeira e administrativa. Essas entidades estão sujeitas ao controle do Tribunal de Contas da União (TCU) sobre alguns atos e contratos, sem afastar a autossuficiência da instituição no que tange à gestão e ao pessoal contratado (peça 78, p. 3) ;
c) Em decisões do Tribunal Superior do Trabalho, restou assentado que os Conselhos Profissionais são autarquias atípicas, com características próprias, para efeitos trabalhistas, entidades paraestatais, não se exigindo a realização de concurso público para contratação de pessoal (peça 78, p. 3-6) ;
d) Estão pendentes de julgamento no Supremo Tribunal Federal (STF) três ações originárias, cujos objetos envolvem questões relacionadas à obrigatoriedade da realização de concurso público para contratação de pessoal por parte dos Conselhos Profissionais e o regime jurídico que deve ser adotado para reger a relação de trabalho. Citem-se, como exemplos, as Ações Diretas de Inconstitucionalidade (ADI) 1717/DF e 2135/DF (peça 78, p. 6-7) ;
e) Nas ADIs em destaque, o STF deverá observar se o exercício da atividade de regulação dos profissionais no Brasil exige autonomia e independência da estrutura do Estado, o que decorreria da liberdade de exercício profissional, prevista no inciso XIII do artigo 5º da Constituição Federal. Essas entidades exercem, também, representação dos interesses de classe, sem se identificarem com as autarquias integrantes da Administração Pública Indireta, posto não se sujeitarem à tutela ou supervisão ministerial, não receberem recursos do orçamento da União, dentre outros motivos. Não há lei prevendo a criação de cargo público para suprir a força de trabalho dessas organizações, ou mesmo previsão na Lei de Diretrizes Orçamentárias (peça 78, p. 7) ;
f) No julgamento da ADI 1717/DF, o STF declarou a inconstitucionalidade do art. 58, caput e §§1°, 2°, 4º e 8° da Lei 9.649/1998, assentando que os Conselhos de Fiscalizações de Profissões possuem personalidade jurídica de direito público, sem definir o regime de pessoal aplicável às respectivas entidades, se jurídico administrativo ou de normas trabalhistas, estas últimas adotadas no §3º do referido artigo 58 da Lei 9.649/1998 (peça 78, p. 7) ;
g) Há, também, jurisprudência do Supremo Tribunal Federal, a exemplo da ADI n. 3026, no sentido de que as entidades de fiscalização das profissões regulamentadas não integram a Administração Pública, não se aplicando a elas as exigências constitucionais estabelecidas no Capítulo VII da Carta Magna (Da Administração Pública) , relativas às autarquias integrantes do sistema, sobretudo o regime jurídico de contratação de pessoal por concurso público. Logo, não há necessidade ou obrigação do CRQ-III recrutar seus empregados dessa forma (peça 78, p. 7-12) ;
h) Em razão das dúvidas em relação ao tema, podendo levar os administradores dos Conselhos Profissionais a serem apenados pela inobservância do critério, conforme tem entendido o Tribunal, o recorrente está cuidando de promover a seleção pública para contratação de pessoal, como relatado no acórdão recorrido, o que demanda algum tempo. Com isso, as determinações para rescisão dos contratos por prazo determinado e a vedação de renovação deles comprometerão a continuidade da prestação dos serviços do Conselho, de modo a repercutir no interesse público, consistente no regular exercício profissional e nas relações éticas que devem ser preservadas entre os profissionais. Vários contratos de trabalho têm término previsto para breve, não havendo tempo hábil para substituir esse grupo de empregados, tendo em vista serem necessários, ao menos, seis meses para conclusão do concurso público, razão pela qual a deliberação recorrida deve ter os efeitos modulados (peça 78, p. 12) ;
i) Para aumentar a incerteza sobre o regime jurídico, se administrativo ou celetista, o STF atendeu pedido do Sindicato dos Servidores e Empregados dos Conselhos e Ordens de Fiscalização do Exercício Profissional do Estado Rio Grande do Sul, nos autos da Reclamação n. 19.537/RS. O reclamante alega desrespeito à liminar proferida pelo STF na ADI 2.135, por parte de diversos Conselhos Regionais gaúchos, não tendo eles procedido ao recrutamento de seus empregados, por meio de concurso público e pelo regime jurídico único. O STF suspendeu a vigência da nova redação do artigo 39 da Constituição Federal, que punha fim à obrigatoriedade do regime jurídico único na administração pública direta e indireta. Suspensa essa norma, tornou-se impossível a admissão dos empregados públicos nas autarquias corporativas, nas quais a unicidade de regime, antes da Emenda Constitucional 19/1998, também fora reconhecida pelo STF na ADI. O Sindicato havia pedido no processo a imposição do concurso público para recrutamento dos servidores das autarquias e a submissão deles ao regime jurídico único, o que foi reconhecido em decisão de procedência parcial emitida pelo Relator. Mas, ainda há dúvida sobre qual seria esse regime, estatutário ou celetista (peça 78, p. 12-13) ;
j) Não se sabe qual regime jurídico único deve ser adotado no recrutamento dos futuros servidores do Conselho Regional de Química da Terceira Região, o que refletirá na elaboração de eventual edital do concurso. (peça 78, p. 13) ;
k) O TCU há muito tem orientado que o regime de trabalho dos servidores das denominadas autarquias corporativas segue a Consolidação das Leis Trabalhistas (CLT) , não estando obrigados a adotar o modelo estatutário na contratação de seus servidores, posição antagônica à decisão do STF na Reclamação 19.537/RS. Para o Tribunal, os servidores dos conselhos de fiscalização profissional nunca foram regidos pela Lei 8.112/1990, mesmo no período anterior à vigência da Medida Provisória 1.549/1997, sucessivamente reeditada e convertida na Lei 9.649/1998, uma vez que jamais foram detentores de cargos públicos criados por lei com vencimentos pagos pela União (peça 78, p. 13-24) ;
l) A recente decisão e atual posição do STF adotada na mencionada reclamação deu origem a diversos agravos regimentais e embargos de declaração, nos quais se declinaram causas que tornariam impossível o cumprimento da decisão. Na audiência de conciliação promovida na Suprema Corte, as partes procederam a entendimento preliminar sobre o tema, em convergência com os termos gerais propostos pelo Ministério Público Federal (MPF) e chancelados pelo Relator. Essa solução é a que melhor atende aos interesses dos Conselhos Profissionais, haja vista a incerteza jurídica acerca da obrigatoriedade da adoção do concurso público e qual o regime que deve regular a relação dessas entidades com os respectivos empregados (peça 78, p. 24-25) ;
m) A Procuradoria-Geral da República, ao se pronunciar e formatar a regulação transitória sobre a matéria, consideradas as complexas relações entre as diversas levas de servidores públicos, em sentido amplo, admitidos pelos conselhos antes e durante a vigência da liminar concedida no controle abstrato de constitucionalidade, entendeu haver consenso quanto à necessidade de se buscar regime transitório para essas relações de trabalho, até que o STF decida o mérito da ADI 2.135 (peça 78, p. 25-26) ;
n) Na proposta de definição do regime cautelar, o MPF considerou válidas para as pessoas já admitidas nos conselhos quanto para aquelas a serem contratadas, a relação jurídica mantida sob a forma de contrato de emprego regido pela CLT, com acréscimos. Deve-se incorporar deveres típicos dos funcionários públicos regulados na Lei 8.112/1990 e na Lei 9.784/1999. As causas de demissão devem se restringir à prática de ato definido como crime contra a administração pública federal, ato de improbidade administrativa definido na Lei 8.429/1992; de fato passível de demissão do serviço público, assim definido na Lei 8.112, de fato subsumível ao conceito de justa causa do art. 482 da CLT ou de fato descrito no art. 3º, i, ii, e iii, da Lei 9.962/2000 (peça 78, p. 26-27) ;
o) O MPF propõe, também, que a apuração de infrações disciplinares respeitará as normas da Lei 9.784/1999, bem como a sujeição dos empregados ao conceito do artigo 327 do Código Penal e ao regime geral de previdência social. O termo final do contrato de trabalho coincidirá com o início da eficácia do provimento final do STF na ADI 2.135, ainda que improcedente; e o recrutamento de pessoas ocorrerá por meio de concurso público. Em nenhuma hipótese, haverá o aproveitamento das pessoas selecionadas durante a pendência da liminar em empregos, cargos, funções ou outra denominação dos postos de trabalho criados e a serem criados nos conselhos, além de não poder haver benefício por conta da autorização judicial em concursos a serem realizados após o julgamento do mérito da ação (peça 78, p. 27-28) ;
p) O MPF propõe, ainda, a manutenção de empregos comissionados apenas para as funções de direção e chefia e a impossibilidade de invocação do art. 37, §8º, da Constituição Federal, exceto na existência de lei específica e de contrato firmado com o Executivo federal. O direito de greve dos empregados será regido pela decisão do STF, especialmente nos Ml 670, 708 e 712. Suspensão das ações coletivas que visem garantir aos contratados presentes e futuros as vantagens do regime estatutário e das ações sobre a validade dos concursos públicos realizados, até que julgada a ADI 2.135, sem prejuízo da instauração e o curso de processos individuais em que se discutam os direitos decorrentes da relação de emprego aqui discutida, a serem aforadas na Justiça Federal, nos termos da ADI 3.395. Incidência da Lei de Responsabilidade Fiscal, em relação ao limite de gastos com servidores. Licitude do emprego dos institutos coletivos do direito do trabalho material e processual, desde que não afastem normas de ordem pública pertinentes à administração federal. Estipulação de prazo trimestral para o levantamento e solução inicialmente administrativa das questões decorrentes do regime proposto. Incorporação ipso iure das condições transitórias estabelecidas pelo STF aos contratos de trabalho em vigor e a serem celebrados, sem prejuízo de sua pronta formalização por meio de adendos aos pactos vigentes e futuros com a assinatura de ambas as partes (peça 78, p. 28-29) .
Análise
5.2.	Os argumentos do recorrente não merecem prosperar. Nos termos do enunciado 277 da Súmula do TCU, por força do inciso II do art. 37 da Constituição Federal, a admissão de pessoal nos conselhos de fiscalização profissional, desde a publicação no Diário de Justiça de 18/5/2001 do acórdão proferido pelo STF no mandado de segurança 21.797-9, deve ser precedida de concurso público, ainda que realizado de forma simplificada, desde que haja observância dos princípios constitucionais pertinentes.
5.3.	O recorrente busca afastar a obrigatoriedade de contratação de pessoal pelos conselhos de fiscalização profissional, por meio de concurso público, com base nas dúvidas quanto ao regime jurídico único a ser aplicável aos contratados, se estatutário ou celetista. Entretanto, por óbvio, essas incertezas não impedem que se realize a seleção pública, sobretudo no caso em análise, que já tem termo de ajustamento de conduta e decisão judicial proferida nesse sentido, como se explicará nesta assentada.
5.4.	Ressalte-se, inicialmente, que, após o Ministério Público identificar as irregularidades nas contratações efetuadas pelo recorrente, sem concurso público, firmou com a entidade Termo de Ajustamento de Conduta (TAC) (peça 14, p. 18-24) , datado de 1°/4/2008, no qual o CRQ-III se comprometeu a regularizar a situação de todos os empregados do Conselho, por meio de seleção pública. 
5.5.	Todavia, mesmo tendo iniciado a correção das irregularidades, por meio da realização de concursos públicos, ainda em 2008, a entidade descumpriu os termos ajustados, passando a realizar contratações temporárias por tempo determinado para atender necessidade temporária de excepcional interesse público, tendo por base a Lei 8.745/1993, sobretudo a partir do ano de 2014 (peça 20, p. 74-78) , havendo apenas quatro empregados concursados na autarquia (peça 15, p. 10) . Essa realidade perdura, mesmo após mais de 10 anos do TAC e mais de cinco anos depois da formatação do enunciado sumular 277 desta Corte sobre o tema.
5.6.	Conforme a jurisprudência desta Casa, não se admite a utilização do regime da Lei 8.745/1993 para a contratação de funcionários para funções de caráter regular e permanente na entidade (Acórdão 478/2016-TCU-Segunda Câmara, relatado pelo Ministro André de Carvalho) , como no caso em análise.
5.7.	Diante disso, além da execução do título extrajudicial materializado no TAC, o MPF ajuizou Ação Civil Pública, na Quarta Vara Federal do Rio de Janeiro, sob o número 0168217-75.2016.4.02.5101, requerendo a declaração de nulidade de todas as contratações realizadas pelo CRQ-III sem concurso público, a partir de 18/5/2001, na forma da jurisprudência desta Corte, com a consequente demissão dos empregados não concursados e realização do certame para provimento das vagas. 
5.8.	Em 5/12/2016, o Juiz Federal Substituto Maurício Magalhães Lamha deferiu a tutela antecipada (peça 14, p. 258) :
' (...) para determinar que o CONSELHO REGIONAL DE QUÍMICA 3ª REGIÃO observe a realização de concurso público para fins de admissão de pessoal, com exceção dos estagiários e para o exercício de funções de confiança, sob pena de multa de R$ 100.000,00 (cem mil reais) para cada nova contratação em desrespeito à presente decisão.'
5.9.	Conforme consulta ao sítio da Justiça Federal do Rio de Janeiro, constata-se que a entidade agravou a decisão, sendo que Tribunal Regional da Segunda Região, em decisão proferida em 29/8/2017, manteve a tutela antecipada, manifestando-se, nos seguintes termos:
' (...) 
2. Entendimento pacificado pelo STF de que os Conselhos Federais de Fiscalização Profissional são Autarquias Federais de natureza especial, criadas por lei, com personalidade jurídica de direito público, autonomia financeira e administrativa, afetadas à fiscalização do exercício profissional (ADI 1.717 - Ministro Sydney Sanches - DJ de 28.03.2003) . 
3. O julgamento pelo STF do MS nº 21.797-9 reiterou o entendimento da natureza autárquica dos Conselhos e entendeu que os empregados admitidos depois de 18/05/2001 estariam em situação irregular, pelo que suas contratações foram consideradas nulas.
 (...) 
5. Agravo improvido e embargos de declaração prejudicados.'
5.10.	Dessa forma, após discussões que ultrapassam uma década, pretende o recorrente a suspensão dos processos nesta Corte, tendo por base proposta de acordo no Supremo Tribunal Federal, sequer homologado pelo colegiado e que, no detalhe, contradiz os argumentos da parte. Diante disso, o argumento de que não há tempo hábil para substituir os contratados sem concurso público, por certo, não se sustenta. 
5.11.	É importante ressaltar que a manifestação do MPF apontada na peça recursal foi proferida no âmbito da Reclamação 19.537/RS, sob relatoria do Ministro Luiz Fux, data de 29/4/2016, conforme consulta ao processo no sítio do STF.
5.12.	Todavia, ao consultar a jurisprudência da Corte Suprema, verifica-se que o STF, em mais de uma oportunidade, após a quota ministerial em análise, manifestou-se no sentido da obrigatoriedade da realização de concursos públicos pelos Conselhos de Fiscalização Profissional, sem autorização para modulação de efeitos, como pretende a parte.
5.13.	Cite-se, por exemplo, o Agravo Regimental nos Embargos de Declaração no Recurso Extraordinário 922.374/SP, julgado por unanimidade na Primeira Turma do STF, da qual integra, também, o Ministro Luiz Fux:
'Ementa: AGRAVO INTERNO. RECURSO EXTRAORDINÁRIO. CONSELHO DE FISCALIZAÇÃO PROFISSIONAL. NECESSIDADE DE REALIZAÇÃO DE CONCURSO PÚBLICO. ART. 37, II, DA CARTA MAGNA. PRECEDENTES. DISPOSITIVOS CONSTITUCIONAIS NÃO PREQUESTIONADOS. SÚMULAS 282 E 356 DO STF. MODULAÇÃO TEMPORAL DOS EFEITOS. ADI 1.717. MS 21.797-9. DECISÕES DO STF TRANSITADAS EM JULGADO. INVIABILIDADE. 
O Juízo de origem não divergiu da jurisprudência desta Corte firmada no sentido de que os conselhos de fiscalização profissional estão submetidos aos preceitos previstos no artigo 37, II, da Constituição Federal, sendo necessária a realização de concurso público para contratação de servidores ou empregados públicos. 2. Inexiste expressa modulação temporal dos efeitos do julgamento no STF a respeito da questão agravada, de modo que se estabelece como marco inicial para a contratação de pessoal por concurso público para o preenchimento de vagas nos conselhos federais de fiscalização a data da promulgação da CONSTITUIÇÃO FEDERAL DE 1988, nos termos do seu art. 37, II, conforme os precedentes desta CORTE. (...) 4. Agravo interno a que se nega provimento. Não se aplica o art. 85, § 11, do Código de Processo Civil de 2015, tendo em vista que não houve fixação de honorários advocatícios nas instâncias de origem.' (RE 922374 ED-AgR, Relator (a) : Min. ALEXANDRE DE MORAES, Primeira Turma, julgado em 29/06/2018, PROCESSO ELETRÔNICO DJe-153 DIVULG 31-07-2018 PUBLIC 01-08-2018) (Grifos acrescidos) 
5.14.	No mesmo sentido, constam Embargos de Declaração no Recurso Extraordinário 1.112.332 ED/SP, também da relatoria do Ministro Alexandre de Moraes e com julgamento na Primeira Turma do STF:
'Ementa: EMBARGOS DE DECLARAÇÃO RECEBIDOS COMO AGRAVO INTERNO. RECURSO EXTRAORDINÁRIO. CONSELHOS DE FISCALIZAÇÃO PROFISSIONAL. CONCURSO PÚBLICO PARA CONTRATAÇÃO DE EMPREGADOS OU SERVIDORES PÚBLICOS. OBRIGATORIEDADE. PRECEDENTES. DISPOSITIVOS DA LEI 9.868/1999. ADI 1717-6. EFEITOS EX TUNC. 
 (...) 2. O Juízo de origem não divergiu da jurisprudência desta CORTE firmada no sentido de que os conselhos de fiscalização profissional estão submetidos aos preceitos do artigo 37, II, da Constituição Federal, sendo necessária a realização de concurso público para contratação de servidores ou empregados públicos. 3. Os efeitos da declaração de inconstitucionalidade dos dispositivos da Lei 9.868/1999, analisados na ADI 1717-6 são ex tunc, uma vez que não houve ressalva quanto à modulação de efeitos por parte desta CORTE. 4. Embargos de Declaração recebidos como Agravo Interno, ao qual se nega provimento.' (RE 1112332 ED, Relator (a) : Min. ALEXANDRE DE MORAES, Primeira Turma, julgado em 18/05/2018, PROCESSO ELETRÔNICO DJe-111 DIVULG 05-06-2018 PUBLIC 06-06-2018) 
5.15.	Dessa forma, o processo pendente de julgamento não tem o condão de influenciar, por ora, as deliberações no âmbito desta Corte, sobretudo em conjuntura na qual se percebe, com clareza, a intenção protelatória da parte.
5.16.	Além disso, ao consultar, no âmbito da Reclamação 19.537/RS no sítio do STF na internet, a íntegra da manifestação da Procuradoria-Geral da República, não se consegue extrair do parecer a chancela às situações de funcionários contratados sem concurso público pelos conselhos de fiscalização, como requerido no presente recurso.
5.17.	A controvérsia instaurada naqueles autos está em impor, nas contratações por concurso público, o regime jurídico único estatutário, em razão da natureza autárquica dos Conselhos de Fiscalização Profissional e haja vista obrigatoriedade de criação de cargos, por meio de lei de iniciativa do poder executivo, sem, contudo, afastar-se da obrigatoriedade do concurso público.
5.18.	Para tanto, cabe transcrever trechos da decisão liminar proferida pelo Ministro Relator Luiz Fux, em 28/5/2015, que julgou parcialmente procedente a reclamação:
'No mérito, pugnam pela imposição de concurso público para os cargos e do vínculo ao regime jurídico único dos servidores, RJU (Lei 8.112/1990) .
 (...) 
Ex positis, na linha da jurisprudência desta Corte, julgo parcialmente procedente a presente reclamação, para impor aos reclamados a adoção do regime jurídico único relativamente aos servidores aprovados nos concursos objeto deste feito.'
5.19.	É por conta da controvérsia quanto ao regime de contratação dos empregados concursados que o órgão ministerial se manifestou pela necessidade de se buscar módulo transitório para a regulação do trabalho nos conselhos integrantes da causa, até que o STF decida qual disciplina deve estar sujeito o trabalhador contratado.
5.20.	Em nenhum momento da discussão, o parquet se manifesta por chancelar situações irregulares de pessoas contratadas sem concurso público, como no caso ora em análise. Ao contrário.
5.21.	Na definição do regime transitório proposto, o MPF é explícito em exigir contratações pela via constitucional, qualquer que seja o regime de contratação adotado, conforme consta na proposta transcrita no recurso (peça 78, p. 27) :
'4. O recrutamento de pessoas será realizado por meio de concurso público que atenda às normas federais dessa forma de seleção de pessoal.'
5.22.	Mesmo porque, caso a proposta envolvesse contratos firmados nos conselhos sem concurso público, estaria em franca discordância com a tese firmada, ainda em 2014, pelo STF, com repercussão geral, tendo como processo paradigma o Recurso Extraordinário 705.140, no seguinte sentido:
'A Constituição de 1988 comina de nulidade as contratações de pessoal pela Administração Pública sem a observância das normas referentes à indispensabilidade da prévia aprovação em concurso público (CF, art. 37, § 2º) , não gerando, essas contratações, quaisquer efeitos jurídicos válidos em relação aos empregados contratados, a não ser o direito à percepção dos salários referentes ao período trabalhado e, nos termos do art. 19-A da Lei 8.036/90, ao levantamento dos depósitos efetuados no Fundo de Garantia por Tempo de Serviço - FGTS.'
5.23.	A jurisprudência majoritária desta Casa está em consonância com o posicionamento da Suprema Corte, ao considerar que os conselhos de fiscalização profissional devem observar as disposições do art. 37, inciso II, da Constituição Federal e da Súmula TCU 231, promovendo a nulidade das admissões efetuadas, a partir de 18/5/2001, com inobservância da realização de concurso público (Acórdão 5726/2017-TCU-Primeira Câmara, relatado pelo Ministro Weder de Oliveira) .
5.24.	No mesmo sentido, as determinações ora atacadas visam exigir do jurisdicionado que as novas contratações no Conselho ocorram, por meio de concurso público, na forma prevista no enunciado 277 da Súmula do Tribunal. Além disso, o julgado busca impedir prorrogações dos contratos irregulares, seja em razão de não poderem ser consideradas contratações abarcadas pela Lei 8.745/1993 ou por não terem sido precedidas de seleção pública. 
5.25.	Por fim, a utilização da Consolidação das Leis Trabalhistas para regular as contratações a serem realizadas em atendimento à deliberação do Tribunal preserva direitos básicos dos contratados e poderá ser objeto de revisão, quando da futura deliberação do STF na Reclamação 19.537/RS. De todo modo, por certo, esse ponto não poderia impedir a regularização das contratações irregulares e não é a dimensão que define a presente controvérsia.
5.26.	Dessa forma, independente do regime de contratação dos empregados, mantém-se para o recorrente a obrigatoriedade de realização de concursos públicos para a regularização dos quadros da entidade, além de serem nulas as contratações em desobediência às normas. A proposta do CRQ-III, de manutenção dos agentes contratados diretamente, perpetuaria indefinidamente situações irregulares, para as quais não se admite convalidação.
CONCLUSÃO
6.	Das análises anteriores, conclui-se que:
a) A admissão de pessoal nos conselhos de fiscalização profissional, desde a publicação no Diário de Justiça de 18/5/2001 do acórdão proferido pelo STF no mandado de segurança 21.797-9, deve ser precedida de concurso público, ainda que realizado de forma simplificada, desde que haja observância dos princípios constitucionais pertinentes;
b) Não se admite a utilização do regime da Lei 8.745/1993 para a contratação de funcionários para funções de caráter regular e permanente na entidade;
c) A Constituição de 1988 comina de nulidade as contratações de pessoal pela Administração Pública sem a observância das normas referentes à indispensabilidade da prévia aprovação em concurso público (CF, art. 37, § 2º) , não gerando, essas contratações, quaisquer efeitos jurídicos válidos em relação aos empregados contratados, a não ser o direito à percepção dos salários referentes ao período trabalhado e, nos termos do art. 19-A da Lei 8.036/1990, ao levantamento dos depósitos efetuados no Fundo de Garantia por Tempo de Serviço - FGTS;
d) Os conselhos de fiscalização profissional devem observar as disposições do art. 37, inciso II, da Constituição Federal e da Súmula TCU 231, promovendo a nulidade das admissões efetuadas, a partir de 18/5/2001, com inobservância da realização de concurso público.
6.1.	Assim, os argumentos e provas apresentados pelo recorrente não têm o condão de modificar a deliberação combatida, impondo-se a manutenção do julgado combatido em seus exatos termos.
PROPOSTA DE ENCAMINHAMENTO
7.	Diante do exposto, com fundamento no artigo 48, da Lei 8.443/1992, submetem-se os autos à consideração superior, com posterior encaminhamento ao Gabinete do Relator, propondo:
a) conhecer do recurso interposto e, no mérito, negar-lhe provimento;
b) comunicar a deliberação que vier a ser proferida por esta Corte ao recorrente e aos demais interessados."
	É o relatório.

Karina Castellões Moreira (OAB/RJ 100.811) e outros, representando Conselho Regional de Química - Terceira Região.

Não atuou.

denúncia. contratação irregular de pessoal. inobservância da súmula/tcu 277 e do entendimento firmado pelo supremo tribunal federal. audiência. rejeição das razões de justificativa. determinações. pedido de reexame. ELEMENTOS INSUFICiENTES PARA ALTERAR A DELIBERAÇÃO RECORRIDA. CONHECIMENTO. negativa de provimento.

DENÚNCIA (DEN)

Secretaria de Recursos (Serur).

Em julgamento, pedido de reexame interposto pelo Conselho Regional de Química - Terceira Região contra o Acórdão 1797/2018-TCU-Plenário, por intermédio do qual este Tribunal, dentre outras medidas, determinou àquela entidade que não realizasse novas contratações de pessoal em desacordo com a Súmula/TCU 277, bem como se abstivesse de prorrogar os contratos individuais de trabalho por tempo determinado vigentes ainda passíveis de prorrogação.
2.	 Preliminarmente, ratifico o despacho exarado no sentido de que o presente recurso merece ser conhecido, porquanto preenche os requisitos de admissibilidade previstos nos artigos 32, parágrafo único, 33 e 48, todos da Lei 8.443/1992.
3.	No mérito, acolho a íntegra do amplo e percuciente arrazoado produzido pela secretaria especializada, razão pela qual adoto aqui, como razões de decidir, os fundamentos ali sustentados, sem prejuízo das considerações que se seguem.
4. 	Em suma, o recorrente sustenta que não seria exigível a realização de concurso público para contratação de pessoal pelos conselhos de fiscalização profissional em razão de dúvidas quanto ao regime jurídico aplicável aos contratados, se estatutário ou celetista.
5.	Em relação à admissão de pessoal no âmbito dos conselhos de fiscalização profissional, convém repisar os termos do enunciado 277 da súmula da jurisprudência predominante do TCU:
"Por força do inciso II do art. 37 da Constituição Federal, a admissão de pessoal nos conselhos de fiscalização profissional, desde a publicação no Diário de Justiça de 18/5/2001 do acórdão proferido pelo STF no mandado de segurança 21.797-9, deve ser precedida de concurso público, ainda que realizado de forma simplificada, desde que haja observância dos princípios constitucionais pertinentes."
6.	Conforme bem destacado pela unidade instrutora, esse é o entendimento que também tem orientado as decisões do STF em relação ao tema, conforme exemplificam os seguintes julgados:
"Ementa: AGRAVO INTERNO. RECURSO EXTRAORDINÁRIO. CONSELHO DE FISCALIZAÇÃO PROFISSIONAL. NECESSIDADE DE REALIZAÇÃO DE CONCURSO PÚBLICO. ART. 37, II, DA CARTA MAGNA. PRECEDENTES. DISPOSITIVOS CONSTITUCIONAIS NÃO PREQUESTIONADOS. SÚMULAS 282 E 356 DO STF. MODULAÇÃO TEMPORAL DOS EFEITOS. ADI 1.717. MS 21.797-9. DECISÕES DO STF TRANSITADAS EM JULGADO. INVIABILIDADE. 
1. O Juízo de origem não divergiu da jurisprudência desta Corte firmada no sentido de que os conselhos de fiscalização profissional estão submetidos aos preceitos previstos no artigo 37, II, da Constituição Federal, sendo necessária a realização de concurso público para contratação de servidores ou empregados públicos. 2. Inexiste expressa modulação temporal dos efeitos do julgamento no STF a respeito da questão agravada, de modo que se estabelece como marco inicial para a contratação de pessoal por concurso público para o preenchimento de vagas nos conselhos federais de fiscalização a data da promulgação da CONSTITUIÇÃO FEDERAL DE 1988, nos termos do seu art. 37, II, conforme os precedentes desta CORTE. (...) 4. Agravo interno a que se nega provimento. Não se aplica o art. 85, § 11, do Código de Processo Civil de 2015, tendo em vista que não houve fixação de honorários advocatícios nas instâncias de origem." (RE 922374 ED-AgR, Relator (a) : Min. ALEXANDRE DE MORAES, Primeira Turma, julgado em 29/06/2018, PROCESSO ELETRÔNICO DJe-153 DIVULG 31-07-2018 PUBLIC 01-08-2018) (Grifos acrescidos) 
"Ementa: EMBARGOS DE DECLARAÇÃO RECEBIDOS COMO AGRAVO INTERNO. RECURSO EXTRAORDINÁRIO. CONSELHOS DE FISCALIZAÇÃO PROFISSIONAL. CONCURSO PÚBLICO PARA CONTRATAÇÃO DE EMPREGADOS OU SERVIDORES PÚBLICOS. OBRIGATORIEDADE. PRECEDENTES. DISPOSITIVOS DA LEI 9.868/1999. ADI 1717-6. EFEITOS EX TUNC. 
 (...) 2. O Juízo de origem não divergiu da jurisprudência desta CORTE firmada no sentido de que os conselhos de fiscalização profissional estão submetidos aos preceitos do artigo 37, II, da Constituição Federal, sendo necessária a realização de concurso público para contratação de servidores ou empregados públicos. 3. Os efeitos da declaração de inconstitucionalidade dos dispositivos da Lei 9.868/1999, analisados na ADI 1717-6 são ex tunc, uma vez que não houve ressalva quanto à modulação de efeitos por parte desta CORTE. 4. Embargos de Declaração recebidos como Agravo Interno, ao qual se nega provimento." (RE 1112332 ED, Relator (a) : Min. ALEXANDRE DE MORAES, Primeira Turma, julgado em 18/05/2018, PROCESSO ELETRÔNICO DJe-111 DIVULG 05-06-2018 PUBLIC 06-06-2018) 
7.	Por aí se vê que, independentemente do regime de contratação, se celetista ou estatutário, a admissão deve ser precedida de concurso público, ainda que realizado de forma simplificada, com necessária observância aos princípios constitucionais pertinentes.
8.	Também é importante enfatizar que nem mesmo a pendência de julgamento da Reclamação 19.537/RS, em trâmite no STF, tem o condão de afastar a necessidade de realização de concurso público. Não há, ali, qualquer decisão que albergue a pretensão do interessado em manter as contratações temporárias, não precedidas de seleção pública. O que se discute, ali, é o regime jurídico das contratações, se celetista ou estatutário.
9.	Com efeito, as medidas cominadas no Acórdão recorrido buscam impor ao jurisdicionado que as novas contratações ocorram por meio de concurso público, na forma prevista na Súmula 277 do TCU, e impedir prorrogações dos contratos temporários vigentes, não precedidos de seleção pública e não amparadas na Lei 8.745/1993.
10.	Nesse cenário, não tendo sido apresentados elementos capazes de infirmar a deliberação vergastada, cumpre ao TCU negar provimento ao presente pleito, mantendo-se inalterado o Acórdão 1797/2018-TCU-Plenário.
11.	Em tempo, permito-me destacar uma ponderação trazida pelo eminente Ministro Augusto Sherman Cavalcanti no voto condutor da deliberação recorrida:
"16. Questão não abordada na instrução da Secex/RJ diz respeito às medidas a serem adotadas em relação à atual situação das contratações irregulares que ainda perduram na entidade. Caberia avaliar se seria o caso de se determinar a imediata rescisão desses contratos de trabalho temporários. Entretanto, penso que tal medida poderia representar um colapso na capacidade de o Conselho desempenhar suas funções, ante a situação constituída já há quase cinco anos. Assim, considerando que os contratos temporários até agora analisados nestes autos foram firmados com vigência de um ano, renováveis por mais um ano, entendo mais adequado determinar ao CRQ-III que (1) se abstenha de realizar novas contratações de pessoal em desacordo com a Súmula/TCU 277/2012, lançando mão de contratações temporárias fora das previsões da Lei 8.745/1993; e (2) se abstenha de prorrogar os contratos temporários ainda passíveis de prorrogação."
12.	Na presente etapa processual, passado pouco mais de um ano da prolação do Acórdão 1797/2018-TCU-Plenário, e considerando toda a controvérsia acerca do regime de contratação, que ainda pende de decisão do STF, partilho da mesma preocupação externada por Sua Excelência naquela ocasião, no sentido de que, com o término dos contratos de trabalho temporários, o Conselho poderia enfrentar sérias dificuldades para desempenhar suas funções.
13.	Naturalmente, seria de se esperar que, uma vez prolatado o Acórdão 1797/2018-TCU-Plenário, a entidade tivesse adotado medidas para sanear a questão, até porque, naquela ocasião, não se determinou a rescisão imediata dos contratos temporários exatamente com o intuito de oferecer à entidade tempo suficiente para promover novas contratações de acordo com a Súmula/TCU 277. Ocorre que, nos autos da referida Reclamação 19.537/RS, o Ministro Luiz Fux exarou decisão liminar em 28/5/2015 impondo o regime estatutário aos aprovados em concurso da entidade, nos seguintes termos:
"No mérito, pugnam pela imposição de concurso público para os cargos e do vínculo ao regime jurídico único dos servidores, RJU (Lei 8.112/1990) .
 (...) 
Ex positis, na linha da jurisprudência desta Corte, julgo parcialmente procedente a presente reclamação, para impor aos reclamados a adoção do regime jurídico único relativamente aos servidores aprovados nos concursos objeto deste feito." 
14.	Pouco mais de um mês após a sobredita liminar, o Ministro Luiz Fux, despachou nos autos daquele processo nos seguintes termos:
"Em 28/5/2015, julguei a reclamação parcialmente procedente para impor aos reclamados a adoção do regime jurídico único relativamente aos servidores aprovados nos concursos objeto deste feito.
Os entes autárquicos envolvidos apresentaram diversas dificuldades relativamente à implantação do regime jurídico único para os candidatos aprovados nos concursos realizados, mormente diante da exclusão dos conselhos profissionais da LDO 2015 e do projeto de lei da LDO 2016.
Considerando que, sob uma ótica moderna do processo judicial, a fase conciliatória é uma etapa de notória importância, e diante da possibilidade de se inaugurar um processo de mediação neste feito capaz de ensejar um desfecho conciliatório célere e deveras proveitoso para o interesse público e, também, nacional, designo a realização de audiência de conciliação, e inaugural de um possível processo de mediação, a ocorrer em 18 de agosto de 2015, às 14:00 horas, no 3º andar do Anexo II do Supremo Tribunal Federal no Gabinete do Ministro Luiz Fux.
 (...) 
Sugere-se, a fim de se elevar a probabilidade de êxito da audiência, que as partes deste feito avaliem prévia e detidamente, nos seus respectivos âmbitos, os limites e as possibilidades de se obter uma transação capaz de ser homologada judicialmente."
15.	De fato, impõe-se reconhecer as dificuldades enfrentadas pela entidade ao ser compelida a instituir o regime estatutário para os futuros servidores, o que, inclusive, deu ensejo à sobredita audiência de conciliação. Após essa audiência, a manifestação da Procuradoria-Geral da República naqueles autos foi no sentido de se buscar um modelo transitório para a regulação do trabalho nos conselhos integrantes da causa, com relação jurídica mantida basicamente sob a forma de contrato de emprego regido pela CLT, com a incorporação de alguns atributos típicos dos servidores regidos pela Lei 8.112/1990, até que o STF decida a qual estatuto deve estar sujeito o trabalhador contratado. Note-se que, mesmo ao sugerir esse regime transitório, o órgão ministerial foi firme ao defender a necessidade de concurso público previamente às contratações. Referida proposta ainda não foi objeto de análise pela Corte Suprema.
16.	Nesse cenário, reconheço que, diante da celeuma envolvendo o regime de contratação dos servidores da entidade, se estatutário ou celetista, a entidade pode vir a enfrentar obstáculos ao dar cumprimento às determinações cominadas por ocasião do acórdão ora recorrido, em razão da incerteza em relação ao regime a que devem ser submetidos os novos contratados. No entanto, muito embora a entidade requeira, na peça recursal, a modulação dos efeitos da decisão do TCU até que o STF se pronuncie definitivamente sobre a questão, não houve, ali, detalhamento dos impactos que o término dos referidos contratos temporários de fato acarretaria ao exercício de suas atribuições, nem mesmo de situações concretas que estariam a provocar embaraço ao funcionamento da entidade. Assim, não há razão objetiva para, neste momento, acatar a modulação requerida.
17.	Não obstante isso, nada impede que, durante a etapa de monitoramento do Acórdão 1797/2018-TCU-Plenário, a entidade pormenorize a situação dos contratos vigentes, detalhando em que medida o encerramento dessas contratações impactaria as atividades da entidade e indicando com clareza os obstáculos enfrentados para fazer cumprir as determinações deste Tribunal. Esses elementos permitirão ao TCU avaliar objetivamente as circunstâncias do caso concreto, o que poderá, inclusive, ensejar a adoção de medidas alternativas para solucionar o caso, a exemplo da modulação de efeitos, caso isso se mostre necessário.
	Ante o exposto, voto por que o Tribunal adote a deliberação que ora submeto à apreciação deste Colegiado.
TCU, Sala das Sessões Ministro Luciano Brandão Alves de Souza, em 9 de outubro de 2019.
Ministro BRUNO DANTAS
Relator